【裁判字號】    88,重上更(三),161
【裁判日期】    890229
【裁判案由】    偽造文書等
【裁判全文】
臺灣高等法院刑事判決                      八十八年度重上更(三)字第一六一號
    上  訴  人  甲○○
    即  被  告
    選任辯護人  李志男
右列被告因偽造文書等罪案件，不服臺灣板橋地方法院八十二年度訴字第一六一八號
，中華民國八十二年十二月廿四日第一審判決（起訴案號：臺灣板橋地方法院檢察署
八十二年度偵字第三九五八號）提起上訴，經判決後，由最高法院第三次發回更審，
本院判決如左：
    主  文
原判決撤銷。
甲○○無罪。
    理  由
一公訴要旨：
  檢察官第一審起訴，指上訴人甲○○為臺北縣新莊市○○路三二五巷十八號一樓北
  川股份有限公司之負責人，明知乙○○於民國七十九年間在該公司任職，竟於八十
  年初，為達逃漏稅捐之目的，由名為「林克明」之人將其所偽刻乙○○印章加蓋於
  北川股份有限公司之薪資印領清單上領款人蓋章欄內，虛載乙○○於當年度領取新
  臺幣（下同）廿四萬元之薪工資表，而於八十年三月間持以申報該公司之營利事業
  所得稅，以詐術虛增支出減報盈餘而逃漏營利事業所得稅，並足以生損害於乙○○
  ，因而依據刑法第二百十六條、第二百十條、第二百十五條及稅捐稽征法第四十一
  條之罪名訴請處斷云。
二本院之判斷：
(一)犯罪事實應依證據認定之，無證據不得推定犯罪事實，為刑事訴訟法第一百五十四
  條所明定。所謂證據，係指直接或間接足以具體證明犯罪之積極訴訟資料而言，無
  論其為直接證明或間接證明，在訴訟上均須達於通常一般之人不致有所懷疑而得確
  信其為真實之程度者，始得據為有罪之認定，倘其證明尚未達此一程度而有合理之
  懷疑存在時，基於「罪證有疑，利歸被告」之證據裁判法則，即應儘先為有利被告
  之判斷，尤不得反於無罪推定之法理，以被告未能自證無辜為由遽行認定其有罪，
  此觀之最高法院三十年上字第一八三一號、七十六年臺上字第四九八六號判例意旨
  自明。
(二)檢察官指上訴人涉嫌犯罪，無非以：前述公訴事實業經上訴人坦承不諱，與告訴人
  乙○○指訴情形相符，並有卷附薪工資表可為佐證，為其論據。惟查：上訴人在偵
  審中從未自白行使明知為偽造之不實薪資表逃漏稅捐，辯稱：北川股份有限公司於
  七十九年間擴建廠房，由自稱「林克明」、綽號「眼鏡林」之人承攬招工施作（材
  料及監工由北川股份有限公司自理），因「林克明」表示未辦公司登記無從取得發
  票，故由其提供所募工人之薪資表交北川股份有限公司以便申報稅捐，實未虛報支
  出逃漏稅捐等語（偵卷第廿二頁背面，原審八十六年度訴字第二七三一號卷第卅六
  頁）。至於告訴人乙○○雖訴稱其未在北川股份有限公司任職、薪資表上之印章係
  遭人偽造，但亦未具體確指被告知情而與「林克明」同謀實施犯罪，審理中並稱「
  北川公司可能也是被害人，營造業類此情形無法避免」等語（本院八十九年一月十
  九日訊問筆錄第三頁）。是起訴書所謂「右揭事實，業據被告坦承不諱，核與被害
  人指訴情節相符」即與卷存證據顯不相符；又營利事業備置之薪資表，係由受薪者
  簽名或蓋章作為受領給付之證明，其制作名義人為受薪者而非營利事業，不生業務
  上文書登載不實之問題，公訴人指系爭薪資表為上訴人在業務上登載不實之文書，
  亦屬誤解，俱應先予指明。
(三)本案所應審究者，乃在上訴人對於卷附以乙○○名義印領之北川股份有限公司薪資
  表究竟有無參與偽造，或是否知其偽造而仍為逃漏稅捐而故予行使。經查：系爭薪
  資表上除列有偽造乙○○名義之簽收紀錄外，另有證人劉  林同列其上（原審卷第
  四一頁至六四頁），據該證人在本院前審結證：其在七十九年底至八十年間，確曾
  在北川股份有限公司廠址參與蓋樓工程，由上訴人監工，薪水向工頭「林克明」領
  取，領薪之印章在工程進行中皆放在「林克明」處（上訴卷第廿一頁），與上訴人
  所辯大致相符，與證人李正宗、丙○○在本院前審證述按月將薪資表交予工頭蓋章
  之情形亦無不合，丙○○並證實工頭確為綽號「××林」之人無誤（上更(二)卷第一
  二三頁及背面）。雖劉  林另稱「林克明」年紀約五十幾歲、於八十二年間中風死
  亡，與上訴人所述「林克明」年約六十餘歲、死於八十年十月至十二月間稍見出入
  ，但自外表判斷人之年齡時，恆受個人主觀印象左右而乏一定之標準，五、六十歲
  之人通常在外表上本無明顯而確絕之界限，要難執是遽認上訴人與證人此部分陳述
  岐貳，而劉  林所述「林克明」死亡時間係事後得自傳聞，既已據其供明在卷，此
  項傳聞資料自始不具證據價值，自亦不生與上訴人所供相互矛盾之問題，對證人所
  述薪資表係由工頭「林克明」以其保管工人印章製作之證明效力不生影響。「林克
  明」雖因真實姓名、身分不明，經本院前審迭為查址暨向馬偕醫院函查就醫紀錄無
  著，但依據證人劉  林與丙○○所為前述證言，應可認定確有其人（依乙○○檢舉
  狀所述，其曾於八十一年三月間至財政部臺北市國稅局內湖稽徵所檢舉，而該所於
  同年五月廿一日約談上訴人，上訴人即稱因整修廠房由工頭「林克明」承包，工資
  清冊係工頭提供由公司造冊，工頭外號「眼鏡林」、一眼有點殘障、居住在臺北市
  ○○街七二巷廿二號四樓，該所仍函覆檢舉人經查結果尚難認定有虛報情事，有檢
  舉狀及所附之該所函、談話筆錄附於偵卷第一至五頁足參，另本院前審上更(一)卷第
  一一五頁臺北市政府警察局大同分局函送之查訪紀錄，亦載明住於同巷廿號一樓之
  藍進明稱：於七十九年間該巷廿二號四樓係套房出租出入複雜，都是臨時工較多，
  上訴人於稅捐機關約談時即指稱「林克明」居住於上開處所，與藍進明所稱於七十
  九年間該處均租住臨時工亦相符合，益足證明上訴人所辯非虛）。系爭薪資表為連
  貫制作之陳舊文件，關於證人劉  林印領薪資之記載顯非出自臨訟勾串，此部分印
  領名義既屬真正，縱使其中同時攙雜部分偽造印領名義，客觀上亦難期待人所必知
  。從而同列於薪資表內之乙○○、戊○○、丁○○、蔡山海等人名義雖出於偽造，
  但上訴人與乙○○等既不相識，而該薪資表係由「林克明」以其持有之工人印章所
  制作，有如前述，倘無積極證據證明上訴人確屬知情，亦不得因此推定上訴人具有
  共同偽造私文書或行使私文書之故意。又卷附薪資表就各受薪人每月所受領之金額
  皆為整數，且上訴人又未申報工頭「林克明」之薪資，固與所供「（工人）作一天
  算一天工資」之情形不無枘鑿，但如前所述，本案薪資係由「林克明」經手辦理印
  領發放，而刑法上之偽造私文書罪，係指無制作權者冒用他人名義制作私文書而言
  ，與文書實質內容是否真實並無必然之關連，上訴人既信賴自稱「林克明」所提薪
  資印領文件在形式上之真正，則「林克明」究竟有無依表列金額撥發薪資，即與上
  訴人刑責之判斷無涉，其依實際交付「林克明」轉發之支出金額辦理稅捐申報，亦
  無從遽認有何虛增費用逃漏稅捐之行為。至其有無因而填發內容不實之薪資扣繳憑
  單幫助自稱「林克明」之人逃漏因承攬系爭工程所應負擔之稅捐，未據檢察官起訴
  ，自非本院所得逕予審斷。
(四)綜上所述，本案依據全盤事證調查結果，僅足認定系爭薪資表內關於乙○○名義印
  領部分出於自稱「林克明」之人偽造，且無從證明上訴人知情而參與偽造、或基於
  逃漏稅捐之故意而行使偽造私文書。原審未見及此，憑空遽認上訴人使用「林克明
  」交付之偽造印章自行妄冒乙○○名義制作薪資印領文書進而行使，進而認其以此
  手段故意虛增支出逃漏北川股份有限公司應納之稅捐，均與卷存證據不相符合。上
  訴論旨據此指摘原判決不當，為有理由，應由本院撤銷並改判上訴人無罪。
三本案起訴事實既經諭知無罪，檢察官以上訴人涉嫌其他違反商業會計法等罪事實而
  移送併審（臺灣板橋地方法院檢察署八十七年度偵字第二一八五四號），以及原審
  於公訴事實以外逕認上訴人另在薪資扣繳憑單上登載不實之情形，核與原起訴部分
  皆無裁判上一罪關係之可言。既非同一案件，即無從併為審判，應由檢察官另行處
  理，併為指明。
四依刑事訴訟法第三百六十九條第一項前段、第三百六十四條、第三百零一條第一項
  ，判決如主文。
本案經檢察官劉靜婉到庭執行職務。
中     華     民     國    八十九   年       二       月     二十九     日
                             臺灣高等法院刑事第十五庭
                                 審判長法  官  劉  叡  輝
                                       法  官  黃  瑞  華
                                       法  官  林  勤  綱
右正本證明與原本無異。
如不服本判決應於收受送達後十日內向本院提出上訴書狀，其未敘述上訴之理由者並
得於提起上訴後十日內向本院補提理由書（均須按他造當事人之人數附繕本）。
                                       書記官  陳  啟  文
中     華     民     國    八十九   年       三       月       二       日


司法院資訊處製作；財團法人民間司法改革基金會備份。
